【裁判字號】    95,訴,895
【裁判日期】    950609
【裁判案由】    貪污治罪條例
【裁判全文】
臺灣臺中地方法院刑事判決  95年度訴字第895號
公  訴  人  臺灣臺中地方法院檢察署檢察官
被      告  丙○○
                    26號
指定辯護人  本院公設辯護人  丁○○
上列被告因貪污治罪條例案件，經檢察官提起公訴（95年度偵字
第5070號），本院判決如下：
    主    文
丙○○連續依據法令從事公務之人員，侵占公有財物，處有期徒
刑柒年，褫奪公權伍年，所得財物新台幣陸拾柒萬零貳佰捌拾壹
元應予追繳發還臺中縣潭子鄉鄉民代表會，如全部或一部無法追
繳時，應以其財產抵償之。又連續依據法令從事公務之人員，利
用職務上之機會詐取財物，處有期徒刑柒年拾月，褫奪公權陸年
，所得財物新台幣佰肆拾萬元應予追繳發還臺中縣潭子鄉鄉民
代表會，如全部或一部無法追繳時，應以其財產抵償之。應執行
有期徒刑拾肆年，褫奪公權陸年，所得財物新台幣肆佰零柒萬零
貳佰捌拾壹元應予追繳發還臺中縣潭子鄉鄉民代表會，如全部或
一部無法追繳時，應以其財產抵償之。
    事    實
一、丙○○於民國八十九年間，調任臺中縣潭子鄉鄉民代表會（
    下稱潭子鄉代會）組員，於九十年間兼任人事管理員，並自
    九十一年間起，兼管出納業務，負責保管潭子鄉代會之健保
    經費，及潭子鄉代會款項支出時負責印製支票及前往潭子鄉
    農會領取款項，為依據法令從事公務之人員。詎丙○○因以
    信用卡預借現金方式，投資期貨選擇權交易，投資失利，積
    欠信用卡債務約新臺幣（下同）二百八十餘萬元，而需款恐
    急，竟為下列貪污犯行：
  (一)九十三年底，中央健康保險局通知要提高鄉民代表之健康保
    險費，且回溯至九十一年八月起收取，繳費期限則應於九十
    五年一月十六日前繳付完畢；相關保費則經潭子鄉代會決議
    按月自鄉民代表之薪資中扣取，並由潭子鄉代會編列部分經
    費支應，自鄉民代表薪資按月扣取之健保費及潭子鄉代會按
    月編列之健保經費，於向中央健康保險局中區分局繳納前，
    則由丙○○保管，旋自九十四年四月份起，按月自鄉民代表
    薪資中扣款及潭子鄉代會編列經費詳如附表一所示之金額，
    詎丙○○竟基於意圖為自己不法所有之概括犯意，自九十四
    年五月起至同年七月間止，將職務上所持有之潭子鄉代會之
    健保經費之公有財物及非公用私有財物合計八十一萬八千四
    百六十一元（其中潭子鄉代會編列機關補助健保費部分係公
    有財物，鄉民代表薪資分期扣款部分係非公用私有財物，均
    詳如附表一所示，惟已於九十四年八月間先行返還向潭子鄉
    民代表溢扣之一萬七千六百二十二元）予以變易持有為所有
    之意思，而連續挪為私用，並予侵占入己，供支應償還所積
    欠之信用卡債務及操作期貨選擇權交易之用。
  (二)迄九十四年七月間，潭子鄉代會秘書詹進永詢問丙○○是否
    已繳納健保費，因丙○○已挪用職務上所持有之健保費殆盡
    ，為補足其個人資金缺口，另基於意圖為自己不法之所有及
    意圖供行使之用而變造有價證券之概括犯意，竟思利用擔任
    出納開立臺中縣潭子鄉公庫專戶存款支票，且其為支票受款
    人之職務上機會，連續於臺中縣潭子鄉代會辦公室印製潭子
    鄉代會協辦大業大學育樂營雜項支出、議事運作業務費、教
    育練訓費、雜項支出、綠茶等雜項支出等如附表二所示變造
    前金額之公庫存款支票時（相關支出係丙○○於經辦各該業
    務時，先行以自己之金錢支應，各該支票係潭子鄉代會要歸
    墊返還丙○○，故受款人係丙○○），於如附表二所示發票
    日期，在其潭子鄉代會辦公室，將如附表二編號一至四所示
    支票金額多輸入八十萬元、編號五所示支票金額多輸入二十
    萬元（詳如附表二所示變造後金額），並於印製時在支票金
    額欄「新台幣」及「NT$」之後，分別以3M透明自黏貼紙貼
    在「捌拾」及「8」（編號一至四）、「貳拾」及「2」（編
    號五）之位置上，再以電腦印製出支票後，將貼紙撕下，即
    分別呈現正確之金額，貼紙黏貼處則出現空格，丙○○印製
    完成金額正確之支票後，即在其上蓋用出納章，並提經會計
    甲○○、潭子鄉代會主席林秀梅蓋章用印後，再以電腦在支
    票上空格部分分別印上「捌拾」及「8」（編號一至四）、
    「貳拾」及「2」（編號五）之字樣，而以此方式變造完成
    如附表二所示支票，並於如附表二所示行使日期，持以向潭
    子鄉農會辦事員張麗珠行使，致使張麗珠及潭子鄉農會陷於
    錯誤，而由其櫃檯出納如數自臺中縣潭子鄉公庫專戶取款支
    付，丙○○於取得款項後，除原正確金額係潭子鄉代會歸墊
    返還者外，其餘款項則供己花用，以清償債務或供操作期貨
    選擇權交易，而以此方式共詐得公款三百四十萬元，足生損
    害於潭子鄉農會及潭子鄉代會。迄於九十四年十二月六日，
    潭子鄉農會辦事員乙○○發現潭子鄉代會公庫僅剩三十萬五
    千四百五十五元，不足發放員工薪資，遂以電話告知潭子鄉
    代會會計甲○○，經甲○○、詹進永向乙○○索取對帳單，
    逐一核對後始發現上情。
二、丙○○旋於九十四年十二月七日至法務部調查局臺中縣調查
    站自首犯罪，惟並未自動繳交其犯罪所得全部財物，僅分別
    於同日自動繳交八萬元、九十五年一月十日自動繳交五萬零
    五百五十八元予潭子鄉代會以清償所侵占之健保費。
三、案經法務部調查局臺中縣調查站移送臺灣臺中地方法院檢察
    署檢察官偵查起訴。
    理    由
一、上揭事實，業據被告丙○○於臺中縣調查站詢問、檢察官訊
    問及本院審理時均坦白不諱，核與證人甲○○、張麗珠分別
    於臺中縣調查站詢問、檢察官訊問及本院審理時所結證之情
    節相符，並有被告所變造之臺中縣潭子鄉公庫專戶存款支票
    影本五張、被告將侵占款項及利用職務上機會詐得之款項供
    其以本人、妻劉美芬、弟廖麒麟名義操作期貨選擇權交易之
    明細表各一件、被告償還潭子鄉代會八萬元、五萬零五百五
    十八元之收據、同意書影本各一件及本院九十五年度票字第
    一二０八號裁定一件等附卷可稽，應認被告之自白確與事實
    相符，而得為證據，本案事證明確，被告犯行洵堪認定，應
    依法論科。
二、查被告係任潭子鄉代會組員兼人事管理員並兼管出納業務，
    自屬依據法令從事公務之人員，核被告如事實一之(一)部分所
    為，係犯貪污治罪條例第四條第一項第一款侵占公有財物罪
    及同條例第六條第一項第三款侵占職務上持有之非公用私有
    財物罪；如事實一之(二)部分所為，係犯刑法第二百零一條第
    一項變造有價證券罪及貪污治罪條例第五條第一項第二款利
    用職務上之機會，詐取財物罪。被告變造有價證券而復持以
    行使，其行使行為吸收於變造行為之中，應不另論罪。又被
    告所為先後多次侵占職務上持有之公有財物、侵占職務上持
    有之非公用私有財物、變造有價證券及利用職務上之機會，
    詐取財物等犯行，均時間緊接，所犯各係構成要件相同之罪
    名，顯各係基於概括犯意反覆為之，均為連續犯，應分別依
    刑法第五十六條規定論以一罪，除所犯侵占公有財物罪部分
    之法定刑為無期徒刑部分，依法不得加重外，其餘並分別加
    重其刑。被告以一侵占行為，侵占職務上持有之公用財物及
    非公用私有財物，而觸犯貪污治罪條例第四條第一項第一款
    侵占公有財物罪及同條例第六條第一項第三款侵占職務上持
    有之非公用私有財物罪，為屬想像競合，應從一重之貪污治
    罪條例第四條第一項第一款侵占公有財物罪處斷。被告所犯
    刑法第二百零一條變造有價證券罪與貪污治罪條例第五條第
    一項第二款利用職務上之機會，詐取財物罪間，其變造有價
    證券之目的為詐取財物，二者間有方法、目的之牽連關係，
    為牽連犯，應依刑法第五十五條後段規定，從一重之貪污治
    罪條例第五條第一項第二款利用職務上之機會，詐取財物罪
    處斷。又被告所犯貪污治罪條例第四條第一項第一款侵占公
    有財物罪及同條例第五條第一項第二款利用職務上之機會，
    詐取財物罪二罪間，犯意各別，罪名互殊，應予分論併罰。
    再查本案被告因投資失利，且積欠信用卡債務，於情急之時
    為補其資金缺口，而侵占其所保管之潭子鄉代會編列欲補繳
    健保費之公有財物，顯有違公務員應誠實清廉，謹慎勤勉之
    品德義務，其所為實不足取；然所侵占之公有財物金額僅五
    十五萬五千零四十二元（即潭子鄉代會編列機關補助金額部
    分之182,943＋186,046＋186,053＝555,042元），其金額雖
    不少，然亦非甚鉅，且行為後雖未全部自動繳交所得款項，
    然亦為部分之返還。而按貪污治罪條例第四條第一項之法定
    刑為無期徒刑或十年以上有期徒刑，得併科一億元以下罰金
    ，相對於被告此部分犯罪所得，併其因此所侵害之法益，其
    罪刑不可謂不重，倘仍遽處以法定本刑之最低刑度十年有期
    徒刑，無異仍屬失之過苛而不盡情理，亦不免予人情輕法重
    之感，且難謂符合罪刑相當性及比例原則，是其犯罪情狀相
    較於法定之重刑，在客觀上足以引起一般人之同情，情節尚
    堪憫恕，且參酌檢察官於起訴時，亦併請求審酌被告犯後已
    坦承犯行，態度良好，而求依刑法第五十九條規定減輕其刑
    等語，本院綜合上述考量後，爰就被告所犯侵占公有財物罪
    部分，依刑法第五十九條之規定，酌量減輕其刑，其中關於
    法定刑為有期徒刑及罰金部分並先加後減，無期徒刑部分則
    減輕為七年以上有期徒刑。另檢察官雖併就被告所犯利用職
    務上之機會，詐取財物罪部分，亦一併請求本院依刑法第五
    十九條之規定減輕其刑，然查被告此部分犯行，所詐得之款
    項高達三百四十萬元，且迄未繳交返還被害人潭子鄉代會，
    而其利用職務上印製公庫支票之機會，以變造支票方式詐取
    財物，悖於其職務上之誠信廉潔甚鉅，所為難認有何尚堪憫
    恕之處，其此部分犯行，尚無從依刑法第五十九條規定予以
    酌減，應予敘明。又查被告雖於所犯之罪未發覺前，即於九
    十四年十二月七日主動前往法務部調查局臺中縣調查站自首
    犯罪，並接受裁判，然自首後迄今僅分別於同年十二月七日
    、九十五年一月十日自動繳交八萬元、五萬零五百五十八元
    予潭子鄉代會，以供清償所侵占之健保費，為被告於偵、審
    供述明確，核與證人甲○○於本院審理時所證之情節相符，
    並有收據影本、同意書各一紙在卷可查；然被告並未將所侵
    占及詐取之款項全部自動繳交。按貪污治罪條例第八條第二
    項前段規定：犯第四條至第六條之罪，在偵查中自白，如有
    所得並自動繳交全部所得財物者，減輕其刑。細繹其文意既
    已明示減輕其刑之要件為：「在偵查中自白」，「如有所得
    並自動繳交全部所得財物者」，自指於偵查中，不但已為自
    白，且就其所得財物已全部自動繳交所得，足證確已有悛悔
    向善之意，自有減輕其刑，以鼓勵自新之必要。故如犯本條
    例第四條至第六條之罪後，雖於偵查中自白，惟並未同時自
    動繳交全部所得財物者，自與本規定應予減輕之要件不合。
    且貪污治罪條例第八條第一項為刑法第六十二條前段自首之
    特別規定，自應優先適用，最高法院九十三年度台上字第六
    三二二號、九十年度台上字第五八九六號判決可資參照；從
    而，被告雖於有偵查犯罪職權之公務員未發覺其犯罪前自首
    ，且受裁判，但既未自動繳交其犯罪所得全部財物，自不得
    依自首規定予以減輕其刑，附此敘明。爰審酌被告僅因投資
    期貨選擇權交易失利，且積欠信用卡債務，需款恐急而為本
    件犯罪之動機、目的，其以侵占公有財物、侵占職務上持有
    之非公用私有財物及利用職務上之機會，以變造有價證券之
    方式詐取財物之犯罪手段，其犯罪所得達四百二十一萬八千
    四百六十一元（八十一萬八千四百六十一元加三百四十萬元
    ），甚至造成潭子鄉代會九十四年十二月公庫所餘金額不足
    發放所屬公務員薪資，因犯罪所生之損害甚鉅，惟念其於案
    發後，已於九十四年十二月七日自行至法務部調查局臺中縣
    調查站自首犯罪並接受裁判（雖不合於減刑之規定），及被
    告前並無犯罪前科，品行尚端，現仍任潭子鄉代會公務員、
    已婚、負有大筆債務等智識、生活狀況，並坦承犯罪之犯後
    態度尚稱良好等一切情狀，分別量處如主文所示之刑，及宣
    告褫奪公權，並定其應執行之刑及宣告褫奪公權，以示懲儆
    。又犯貪污治罪條例第四條至第六條之罪者，其所得財物，
    應予追繳，並依其情節分別沒收或發還被害人。前項財物之
    全部或一部無法追繳時，應追徵其價額，或以其財產抵償之
    ，貪污治罪條例第十條第一項、第二項定有明文；但如已將
    所得財物返還被害人，即不得追繳發還被害人，或以其財產
    抵償之。查本件被告如事實一之(一)所示侵占公有財物及職務
    上持有之非公用私有財物，合計金額為八十一萬八千四百六
    十一元，然被告已分別於九十四年八月間返還潭子鄉代會溢
    扣款一萬七千六百二十二元，再於九十四年十二月七日自動
    繳交八萬元、九十五年一月十日自動繳交五萬零五百五十八
    元予潭子鄉代會以清償所侵占之健保費，總計被告侵占健保
    費部分已返還潭子鄉代會十四萬八千一百八十元，尚有六十
    七萬零二百八十一元未返還被害人潭子鄉代會，其已經返還
    部分自毋庸再予追繳發還被害人，其餘六十七萬零二百八十
    一元則應予追繳並發還被害人潭子鄉代會，如全部或一部無
    法追繳時，應以其財產抵償之。另被告如事實一之(二)所示利
    用職務上之機會，詐取財物之所得為三百四十萬元，亦應一
    併諭知應予追繳並發還被害人潭子鄉代會，如全部或一部無
    法追繳時，應以其財產抵償之。
據上論斷，應依刑事訴訟法第二百九十九條第一項前段，貪污治
罪條例第四條第一項第一款、第五條第一項第二款、第六條第一
項第三款、第十條第一項、第二項、第十七條，刑法第十一條、
第五十六條、第五十五條、第五十九條、第五十一條第五款、第
八款、第三十七條第二項，判決如主文。
中    華    民    國    95    年    6     月    9     日
                  刑事第十一庭  審判長法  官  林源森
                                      法  官  丁智慧
                                      法  官  莊嘉蕙
以上正本證明與原本無異
如不服本判決，應於收受本判決後十日內向本院提出上訴書狀，
其未敘述上訴理由者，並得於提起上訴後十日內向本院補提理由
書狀（均須按他造當事人之人數附繕本）「切勿逕送上級法院」
                                       書記官  何淑鈴
中    華    民    國    95    年    6     月    9     日
附表一：侵占健保費明細
┌──┬─────┬──────────────┬────────┐
│編號│時      間│名                      目  │金額（新台幣）  │
├──┼─────┼──────────────┼────────┤
│一  │年4.月  │(一)鄉民代表自付金額44,032元  │合計：226,975元 │
│    │          │(二)機關補助金額182,943元     │                │
├──┼─────┼──────────────┼────────┤
│二  │年5.月  │(一)鄉民代表自付金額109,091元 │合計：295,137元 │
│    │          │(二)機關補助金額186,046元     │                │
├──┼─────┼──────────────┼────────┤
│三  │年6.月  │(一)鄉民代表自付金額110,296元 │合計：296,349元 │
│    │          │(二)機關補助金額186,053元     │                │
├──┴─────┴──────────────┴────────┤
│上列三筆健保費總計818,461元，惟於九十四年八月間，因健保局寄明細 │
│表予潭子鄉代會對帳後，潭子鄉代會發覺向代表溢扣17622元，經潭子鄉 │
│代會向丙○○要求返還後，丙○○即於同年八月間先將溢扣之17622元返 │
│還潭子鄉代會。                                                  │
└────────────────────────────────┘
附表二：變造支票明細
┌──┬─────┬───┬───┬───────────┬───────┐
│編號│支票號碼  │發票日│行使日│變造前、後之金額      │詐得之款項    │
├──┼─────┼───┼───┼───────────┼───────┤
│一  │AF0000000 │7.│8.7.│變造前金額：19,433元  │80,000元      │
│    │          │      │      │變造後金額：819,433元 │              │
├──┼─────┼───┼───┼───────────┼───────┤
│二  │AF0000000 │8.9.│8.11.│變造前金額：18,308元  │80,000元      │
│    │          │      │      │變造後金額：818,308元 │              │
├──┼─────┼───┼───┼───────────┼───────┤
│三  │AF0000000 │9.2.│9.5.│變造前金額：19,500元  │80,000元      │
│    │          │      │      │變造後金額：819,500元 │              │
├──┼─────┼───┼───┼───────────┼───────┤
│四  │AF0000000 │9.│10.6.│變造前金額：13,290元  │80,000元      │
│    │          │      │      │變造後金額：813,290元 │              │
├──┼─────┼───┼───┼───────────┼───────┤
│五  │AF0000000 │10.│11.11.│變造前金額：11,205元  │20,000元      │
│    │          │      │      │變造後金額：211,205元 │              │
└──┴─────┴───┴───┴───────────┴───────┘
附錄本案論罪科刑法條全文：
中華民國刑法第201條
意圖供行使之用，而偽造、變造公債票、公司股票或其他有價證
券者，處三年以上十年以下有期徒刑，得併科3000元以下罰金。
行使偽造、變造之公債票、公司股票或其他有價證券，或意圖供
行使之用，而收集或交付於人者，處一年以上七年以下有期徒刑
，得併科三千元以下罰金。
貪污治罪條例第4條
有下列行為之一者，處無期徒刑或十年以上有期徒刑，得併科新
台幣一億元以下罰金：
一、竊取或侵占公用或公有器材、財物者。
二、藉勢或藉端勒索、勒徵、強占或強募財物者。
三、建築或經辦公用工程或購辦公用器材、物品，浮報價額、數
    量、收取回扣或有其他舞弊情事者。
四、以公用運輸工具裝運違禁物品或漏稅物品者。
五、對於違背職務之行為，要求、期約或收受賄賂或其他不正利
    益者。
前項第 1 款至第 4 款之未遂犯罰之。
貪污治罪條例第5條
有下列行為之一者，處七年以上有期徒刑，得併科新台幣六千萬
元以下罰金：
一、意圖得利，擅提或截留公款或違背法令收募稅捐或公債者。
二、利用職務上之機會，詐取財物者。
三、對於職務上之行為，要求、期約或收受賄賂或其他不正利益
    者。
前項第 1 款及第 2 款之未遂犯罰之。
貪污治罪條例第6條
有下列行為之一者，處五年以上有期徒刑，得併科新臺幣三千萬
元以下罰金：
一、意圖得利，抑留不發職務上應發之財物者。
二、募集款項或徵用土地、財物，從中舞弊者。
三、竊取或侵占職務上持有之非公用私有器材、財物者。
四、對於主管或監督之事務，明知違背法令，直接或間接圖自己
    或其他私人不法利益，因而獲得利益者。
五、對於非主管或監督之事務，明知違背法令，利用職權機會或
    身分圖自己或其他私人不法利益，因而獲得利益者。
前項第 1 款至第 3 款之未遂犯罰之。


司法院資訊處製作；財團法人民間司法改革基金會備份。
